【裁判字號】    98,易,139
【裁判日期】    980826
【裁判案由】    妨害名譽
【裁判全文】
臺灣新竹地方法院刑事判決               98年度易字第139號
公  訴  人  臺灣新竹地方法院檢察署檢察官
被      告  彭凱麟 原名彭金.
上列被告因妨害名譽案件，經檢察官聲請簡易判決處刑（97年度
偵字第7512號），本院認為不得以簡易判決處刑，改依通常程序
審理，判決如下：
    主  文
彭凱麟無罪。
    理  由
一、公訴意旨略以：被告彭凱麟（原名彭金順）原與告訴人甲○
    ○為朋友，嗣被告認其兄劉勇志係遭告訴人設計被起訴涉有
    妨害自由等案件，而心生不滿，旋於民國97年4月15日上午9
    時30分許，在本院第十法庭，為本院95年度訴字第661號劉
    勇志妨害自由等案件作證時，於檢察官詰問「你本來與甲○
    ○感情比較好，發生徵信糾紛後，後來為何不與他繼續來往
    」等語後，竟基於公然侮辱、誹謗之犯意，當著現場多位司
    法人員及法庭內旁聽民眾面前，以言詞指摘告訴人「我所知
    道他（指甲○○）是黑白二道的大哥，在苗栗地院有多起妨
    害家庭的案件，他常在外面騙財騙色，我曾經和他去賣場，
    他竟然光天化日之下就偷賣場的日常生活用品」等語，足以
    毀損告訴人之名譽，因認被告指稱告訴人「在苗栗地院有多
    起妨害家庭的案件」部分，涉犯刑法第310條第1項之誹謗罪
    嫌，被告其餘指摘部分，則涉犯刑法第309條第1項之公然侮
    辱罪嫌。
二、按犯罪事實應依證據認定之，無證據不得認定犯罪事實，不
    能證明被告犯罪者，應諭知無罪之判決。刑事訴訟法第154
    條第2項、第301條第1項分別定有明文。又事實之認定，應
    憑證據，如未能發現相當證據，或證據不足以證明，自不能
    以推測或擬制之方法，為裁判基礎；刑事訴訟上證明之資料
    ，無論其為直接或間接證據，均須達於通常一般之人均不致
    有所懷疑，而得確信其為真實之程度，始得據為有罪之認定
    ，若其關於被告是否犯罪之證明未能達此程度，而有合理懷
    疑之存在，致使無從形成有罪之確信，根據「罪證有疑、利
    於被告」之證據法則，即不得遽為不利被告之認定（最高法
    院40年臺上字第86號、76年臺上字第4986號判例意旨參照）
    。再刑法所稱侮辱者，乃以言詞或舉動相侵漫；稱誹謗者，
    以指摘或傳述足以毀損他人名譽之事。二者之區別，在侮辱
    無所謂事實之真偽，僅出於抽象之辱詞或動作，誹謗則在指
    摘或傳述具體之事實，有真偽之分辨。而誹謗罪之成立，以
    行為人主觀上具有毀損他人名譽之不法意圖為必要，行為人
    是否具有主觀不法意圖，須依行為當時之具體情況客觀判斷
    之，是任何客觀上造成毀損他人名譽結果之行為，是否構成
    誹謗罪，須視行為人主觀上是否具有毀損名譽之惡意，資為
    判斷之依據，倘無積極之證據足資證明行為人有毀損名譽之
    惡意，即不能以誹謗罪相繩。
三、公訴意旨認被告涉犯上開罪嫌，無非以下列證據為其論據：
(一)、被告彭凱麟於偵查中之供述。
(二)、證人即告訴人甲○○於偵查中之證述。
(三)、本院95年度訴字第661號97年4月15日審判筆錄影本1份。
四、訊據被告固坦承有於上揭時、地陳述前開言論，但堅詞否認
    有何妨害名譽之犯行，辯稱：伊講的都是事實，並無誹謗或
    侮辱告訴人之犯意，那些話是開庭時針對檢察官的問題據實
    回答，且當天開庭並無旁聽民眾，告訴人也不在場等語。
五、經查：
(一)、被告於97年4月15日上午9時30分許，在本院第十法庭開庭審
    理95年度訴字第661號劉勇志妨害自由等案件時，以證人身
    分到庭，於檢察官詰問：「你本來與甲○○感情比較好，發
    生徵信糾紛後，後來為何不與他繼續來往」等語後，證述：
    「我所知道他（指甲○○）是黑白二道的大哥，在苗栗地院
    有多起妨害家庭的案件，他常在外面騙財騙色，我曾經和他
    去賣場，他竟然光天化日之下就偷賣場的日常生活用品」等
    情，業經被告坦承在卷，核與告訴人指訴之情節相符，並有
    本院95年度訴字第661號97年4月15日審判筆錄影本1份附卷
    可佐，堪認屬實。
(二)、被告係因檢察官詰問為何未與告訴人繼續往來，始為上開證
    述言詞，已如上述，而被告所稱告訴人「是黑白二道的大哥
    」、「在苗栗地院有多起妨害家庭的案件」、「常在外面騙
    財騙色」、「曾經和他去賣場，他竟然光天化日之下就偷賣
    場的日常生活用品」等語，應是以其主觀上認知之相關事實
    為基礎（姑不論被告所述為真實或虛偽），用以評論告訴人
    言行，據以說明其不與告訴人繼續往來之理由。故綜合檢察
    官詰問之問題及被告之回答內容，被告上開證述，應係將事
    實與評論混而一談，而以夾論夾敘之方式，具體指摘告訴人
    ，在評論言論自由與保障個人名譽權之考量上，仍應考慮事
    實之真偽，而應依誹謗罪加以審查。是公訴人認被告指摘告
    訴人「是黑白二道的大哥」、「常在外面騙財騙色」、「曾
    經和他去賣場，他竟然光天化日之下就偷賣場的日常生活用
    品」等部分，涉犯刑法第309條第1項之公然侮辱罪嫌一節，
    即有誤會，先予敘明。
(三)、被告於上開劉勇志妨害自由等案件時先供稱：約10年前認識
    甲○○後，2人經常來往，伊若放假回新竹，就會去告訴人
    家泡茶聊天，之後因劉勇志懷疑妻子葉瑞玉外遇，伊知道告
    訴人在作徵信工作，遂介紹劉勇志與告訴人認識，之後，劉
    勇志委託告訴人徵信，要求告訴人查明林昌生與葉瑞玉之關
    係，並藉任職中華電信股份有限公司調取林昌生之通聯紀錄
    ，交由告訴人調查，惟與劉勇志發生徵信糾紛後，即不再與
    告訴人來往等語（見97年度他字第1647號卷第14頁至第17頁
    ）。嗣經檢察官追問：「你本來與甲○○的感情比較好，發
    生糾紛後，後來為何不與他繼續來往？」時，被告始答稱：
    「我覺得他不實在，一直被他設計，我所知道他是黑白二道
    的大哥，在苗栗地院有多起妨害家庭的案件，他常在外面騙
    財騙色，我曾經和他去賣場，他竟然光天化日之下就偷賣場
    的日常生活用品，他的同居女友也是一樣陪他去，但我沒有
    證據證明，所以自己與他疏遠。」等語（見97年度他字第16
    47號卷第18頁），堪認被告係於檢察官為相關案情之詰問時
    ，就其主觀上的認知回答檢察官的問題，具有澄清詰問問題
    之作用，顯非無端對於告訴人之言行舉止漫加指摘，是被告
    主觀上有無誹謗告訴人之意圖，即有可疑？
(四)、再徵諸檢察官於被告回答上開問題後，緊接著詰問被告：「
    你有無跟著告訴人一起偷？」、「行竊地點？」被告先後答
    以：「有。」、「家樂福。」等語（見97年度他字第1647號
    卷第18頁、第19頁）。另參酌被告於偵查中供稱：在賣場偷
    東西的時間在4、5年前，地點在竹北的家樂福、HOMEBOX及
    新竹大潤發湳雅店等處偷些小東西，這樣的情形有4、5次等
    語（見97年度他字第1647號卷第35頁），供承自己亦涉嫌竊
    盜之事實，則被告甘冒被追訴竊盜犯行之風險，表明自己與
    告訴人一起行竊，非一昧指稱告訴人竊盜，足證被告指摘告
    訴人之言詞，係為強調其與告訴人交友期間之心態轉折，就
    其個人對告訴人的認知提出主觀的意見、感受及評論，其目
    的係為解釋何以之前是經常往來的好友，而後卻互不往來之
    原因，難認被告係以詆毀告訴人為唯一目的，益見被告主觀
    上應無貶損告訴人名譽之惡意存在。
(五)、綜上所述，被告所述前揭言語，乃係於法院審理時就其與告
    訴人疏遠之理由所為陳述，核其內容係就告訴人與劉勇志間
    徵信糾紛之緣起加以說明，並依據其認知之事實，表達主觀
    上之感受與意見，提供法官審酌做為判斷基礎，非無端對於
    告訴人之人格漫加指摘，而無誹謗告訴人之主觀犯意。本件
    公訴人所提出之證據，尚不足以證明被告確有公訴意旨所指
    妨害名譽犯行。此外，復無其他積極證據足證被告涉有公訴
    意旨所指犯行，揆諸前揭說明，不能證明被告犯罪，自應為
    被告無罪判決之諭知。
據上論斷，應依刑事訴訟法第452條、第301條第1項，判決如主
文。
中    華    民    國    98    年    8    月    26    日
                  刑事第六庭  法  官  林昌義
以上正本證明與原本無異。
如不服本判決應於收受判決後10日內向本院提出上訴書狀，並應
敘述具體理由。其未敘述上訴理由者，應於上訴期間屆滿後20日
內向本院補提理由書(均須按他造當事人之人數附繕本)「切勿逕
送上級法院」。
中    華    民    國    98    年    8    月    26    日
                              書記官  黃詩傑


司法院資訊處製作；財團法人民間司法改革基金會備份。
